臺灣臺南地方法院民事判決　　　　　　　 96年度訴字第436號
原　　　告　瀅寶企業有限公司
法定代理人　丙○○
訴訟代理人　甲○○
被　　　告　臺南縣大內鄉公所
法定代理人　乙○○
上列當事人間請求返還不當得利事件，經本院於民國96年5月16
日言詞辯論終結，判決如下：
　　主　文
被告應給付原告新臺幣柒拾伍萬伍仟柒佰元，及自民國九十六年
四月二十六日起至清償日止，按週年利率百分之五計算之利息。
訴訟費用新臺幣捌仟貳佰陸拾元由被告負擔。
本判決於原告以新臺幣貳拾伍萬壹仟玖佰元供擔保後，得假執行
。
　　事實及理由
一、原告主張：
  (一)原告因經由政府採購程序，投標取得被告於民國94年2月24
    日公告招標210kg/c㎡、175kg/c㎡、140kg/c㎡混凝土採購
    案，於94年3月7日與被告簽訂「財物採購契約」（下稱系爭
    契約），原告依約就被告之採購通知，自94年7月起至同年
    12月止共交付被告價值總計新臺幣（下同）979,800元之混
    凝土。詎被告驗收受領後，並未給付價金，嗣經原告提起請
    求給付買賣價金訴訟，經鈞院95年度訴字第416號民事判決
    以「原告請求金額在原財物採購契約採購金額149,400元及
    依政府採購法第22條第1項第6款追加未逾原主契約金額二分
    之一即74,700元，二者合計224,100元及法定遲延利息部分
    ，原告自得依買賣關係向被告請求給付價金，逾此範圍，兩
    造間之契約因違反強制規定而無效，原告主張本於買賣關係
    向被告請求給付價金，自不可採。」為由，駁回原告其中75
    5,700元部分之請求，案經原告不服提起上訴，復經臺灣高
    等法院臺南分院95年度上易字第207號判決以同一理由維持
    原判決而告以確定。
  (二)原告自94年7月起至同年12月止交付被告價值總計979,800元
    之混凝土（以單價每立方公尺1,650元計算），經被告取樣
    送驗結果，樣品之抗壓強度分別為262kgf/c㎡、MPa25.7；2
    71kgf/c㎡、MPa26.6；261kgf/c㎡、MPa25.6，符合系爭契
    約約定之品質，並於95年5月間通過被告之驗收，此為被告
    於鈞院95年度訴字第416號請求給付買賣價金事件中所自認
    。故被告受領上開給付而獲利益既屬不爭之事實，而系爭契
    約又為鈞院判決認定無效，則被告受領以此原因所為之給付
    ，即屬無法律上原因，致原告因此受有財產權喪失之損害，
    自應由受益之被告返還此利益，惟被告受領之混凝土給付，
    均已用於鄉內建設，顯不能返還，依民法第181條規定，自
    應償還其價額即755,700元。為此，爰依不當得利之法律關
    係，訴請被告給付原告上開金額。
  (三)對被告抗辯所為之陳述：
    否認被告抗辯混凝土是因為不法原因而為之給付，原告是依
    據系爭契約給付混凝土，但因系爭契約被認定無效，故主張
    被告不當得利。
  (四)並聲明：除供擔保金額外，餘如判決主文所示。
二、被告抗辯：
  (一)按給付，因不法之原因而為給付者，不得請求返還，民法第
    180條第4款定有明文。又系爭契約第1條第(八)款約定：契約
    所定事項如有違反法令或無法執行之部分，該部分無效。查
    系爭契約約定買賣金額逾224,100元及法定遲延利息部分，
    業經鈞院95年度訴字第416號民事判決認定因違反強制規定
    而無效。而「強制規定」係法令，「違反強制規定」即係不
    法。故原告提起本件訴訟，為無理由，應予駁回。
  (二)並聲明：請求駁回原告之訴。
三、兩造不爭之事實：
  (一)被告於94年2月24日公告招標210kg/c㎡、175kg/c㎡、140kg
    /c㎡混凝土採購案。招標公告之「中文公開取得報價單或企
    劃書公告資料」記載，開標日期為94年3月3日上午9時、履
    約地點為臺南縣（非原住民地區）、採購金額為149,400元
    、預算金額為149,400元、預計金額為149,400元、履約期限
    為簽約日起至本年度止、決標方式為非複數決標：訂有底價
    最低標得標。
  (二)前項採購案開標結果，原告公司以每立方公尺1,750元得標
    ，兩造並於94年3月7日簽訂系爭契約。
  (三)被告所提出之系爭契約形式及內容為真正。
  (四)原告自94年7月起至94年12月止，共交付被告總價值為979,8
    00元之混凝土（以單價每立方公尺1,650元計算）。上開混
    凝土經被告取樣送驗結果，樣品之抗壓強度分別為262kgf/c
    ㎡、MPa25.7；271kgf/c㎡、MPa26.6；261kgf/c㎡、MPa25.
    6，符合系爭契約約定之品質，並於95年5月間通過被告之驗
    收。
  (五)原告前依系爭契約請求被告給付混凝土買賣價款979,800元
    事件，業經本院95年度訴字第416號及臺灣高等法院臺南分
    院95年度上易字第207號認定系爭契約在逾224,100元部分，
    違反強制規定而無效，判決駁回原告請求其餘755,700元部
    分確定在案。
  (六)被告已給付224,100元之混凝土買賣價款予原告收訖。
四、得心證之理由：
    本件經爭點整理程序，兩造之爭執事項厥為：原告給付上開
    總價755,700元之混凝土予被告，是否係因不法原因而為之
    給付？經查：
  (一)按無法律上之原因而受利益，致他人受損害者，應返還其利
    益；又不當得利之受領人，除返還其所受之利益外，如本於
    該利益更有所取得者，並應返還。但依其利益之性質或其他
    情形不能返還者，應償還其價額，民法第179條前段、第181
    條分別定有明文。查原告於簽訂系爭契約後，依約就被告之
    採購通知，自94年7月起至94年12月止，交付合於契約約定
    品質，總價值為979,800元之混凝土予被告用於鄉內建設，
    而系爭契約嗣經法院認定逾224,100元部分，因違反強制規
    定而無效，已如前述，則被告無法律上之原因，受領上開價
    值為755,700元之混凝土，致原告受有同額之損害，依法自
    應返還上開所得利益，但因本件利益性質上已無從返還，是
    原告請求被告償還其價額755,700元，核屬有據。
  (二)次按因不法原因而為給付者，不得請求返還，民法第180條
    第4款前段固定有明文。惟所謂不法原因係指給付之原因違
    反公共秩序或善良風俗而言，非謂凡違反強制或禁止規定之
    行為均屬之。蓋法律禁止或強制規定，或因國家政策考量之
    結果，若概指為不法原因之給付而謂已給付者不得請求返還
    ，將有失衡平，最高法院81年度台上字第742號著有裁判可
    參。茲審諸上開價值755,700元之混凝土買賣契約之所以被
    認定為無效，係因違反政府採購法第22條第1項第6款：「機
    關辦理公告金額以上之採購，符合下列情形之一者，得採限
    制性招標：六、在原招標目的範圍內，因未能預見之情形，
    必須追加契約以外之工程，如另行招標，確有產生重大不便
    及技術或經濟上困難之虞，非洽原訂約廠商辦理，不能達契
    約之目的，且未逾原主契約金額百分之五十者。」之規定，
    而該條之立法意旨為：「一、參考稽察條例第七條、第十一
    條及「政府採購協定」第十五條之相關規定，明定適用限制
    性招標之條件。由於此種招標方式不需經過預先公告之程序
    ，故特別限定其適用之條件，以避免濫用。二、第一項各款
    之適用情形，舉例如下：．．．(七)採購警用機車，就保留增
    購數量之範圍內增加採購數量。．．．」。足見政府採購法
    並非完全禁止限制性招標不得追加採購數量，僅係基於政策
    之考量，於一定情形下為限制禁止之規定，而與公序良俗無
    關，因此，上開價值755,700元之混凝土買賣契約固因違反
    政府採購法第22條第1項第6款規定而無效，亦非得指為係不
    法原因之給付。況且，原告之所以給付逾224,100元之混凝
    土予被告，乃係因為當年度大內鄉有颱風水災，急需搶修道
    路，而被告又疏未注意上開強制規定，故一再向原告採購混
    凝土所致，此業經證人即被告之建設課長許土城於另案臺灣
    高等法院臺南分院95上易字第207號給付買賣價金事件審理
    時結證明確（見該卷第37頁），依此亦難認上開混凝土係因
    不法原因而為之給付。被告執此抗辯原告不得請求返還，於
    法即有未合。是被告辯稱：原告依據系爭契約所為上開價值
    755,700元之混凝土給付，因違反強制規定，係屬不法原因
    而為之給付云云，不足憑採。
  (三)綜上所述，原告依不當得利之法律關係，請求被告給付755,
    700元，及自起訴狀繕本送達之翌日即96年4月26日至清償日
    止，按週年利率百分之五計算之利息，為有理由，應予准許
    ，其陳明願供擔保請准宣告假執行，合於法律規定，爰酌定
    相當之擔保金額宣告之。
五、末按法院為終局判決時，應依職權為訴訟費用之裁判；訴訟
    費用，由敗訴之當事人負擔，分別為民事訴訟法第87條第1
    項、第78條所明定，經核本件訴訟費用額為裁判費8,260元
    ，應由敗訴之被告負擔，爰依前揭規定，確定如主文第2項
    所示。
六、結論：本件原告之訴為有理由，依民事訴訟法第87條第1項
    、第78條、第390條第2項，判決如主文。
中　　華　　民　　國　　96　　年　　5 　　月　　30　　日
                        民事第四庭  法  官　陳映佐
以上為正本係照原本作成。
如對本判決不服，須於判決送達後20日內向本院提出上訴狀。
中　　華　　民　　國　　96　　年　　5 　　月　　30　　日
                                    書記官  楊建新
